【裁判字號】    88,上訴,2264
【裁判日期】    891228
【裁判案由】    偽造有價證券等
【裁判全文】
臺灣高等法院臺中分院刑事判決          民國八十八年度上訴字第二二六四號
    上  訴  人  臺灣南投地方法院檢察署檢察官
    被      告  戊○○
    選任辯護人  謝勝隆
    上  訴  人
    即  被  告  丁○○
    指定辯護人  本院公設辯護人  甲○○
右上訴人等因被告等偽造有價證券等案件，不服臺灣南投地方法院中華民國八十八年
九月二日第一審判決（民國八十七年度訴字第三九六號，起訴案號：臺灣南投地方法
院檢察署民國八十七年度偵字第二四五八號），提起上訴，本院判決如左：
    主    文
原判決關於丁○○部分撤銷。
丁○○意圖供行使之用，而偽造有價證券，處有期徒刑年貳月。
扣案之本票壹紙，偽造之乙○○印章壹枚及借據上「乙○○」之署押、印文均沒收。
其他上訴駁回。
    事    實
一、緣張其來於民國（下同）八十三年五月二日透過丁○○向戊○○、蔡水柃借得新
    台幣（下同）一千三百五十萬元，其中向戊○○借得一千零五十萬元，並以張其
    來所有之雲林縣斗六市○○○段三六三號及同段五一一之六一號二筆農地為戊○○及蔡水柃共同設定本金最高限額一千六百萬元之抵押權，嗣因張其來無力償還
    ，於八十四年五月間欲將上開土地讓與戊○○、蔡水柃處分抵償，惟因上開二筆
    土地係農地，戊○○、蔡水柃因無自耕能力，而丁○○於知悉乙○○係雲林縣斗
    六市人又係自耕農，丁○○乃要求其辦事員丙○○即乙○○之女轉請乙○○受託
    登記為該二筆農地之所有人及設定七百萬元抵押權登記。丁○○於八十四年十月
    間某日，在其南投縣鹿谷鄉竹林村代書事務所，因張其來尚有七百萬元借款未償
    還戊○○，丁○○為給予戊○○債權擔保，竟意圖供行使之用，明知乙○○並未
    向戊○○借款七百萬元，竟未經乙○○同意或授權，自行填寫發票日八十四年十
    月六日，到期日八十五年一月五日，偽填面額七百萬元，並偽簽乙○○之署名、
    及將之前利用不知情之不詳姓名者所偽刻之乙○○印章蓋於發票人欄，票號ＴＳ
    ０六八０七０之本票一紙，並由丁○○於該偽造本票上捺其指印，俾使下列借據
債權之易於實現，並以乙○○名義書立七百萬之借據一紙，於該借據上偽簽乙○○署押、偽蓋乙○○之印文，並在該借據上捺其指印，將上開本票及借據交付不
    知情之戊○○作為債權擔保，戊○○為確保其對乙○○之債權，於八十五年十一
    月間持其中之本票向台灣雲林地方法院對乙○○聲請支付命令，乙○○於收到該
    支付命令後，乃委由丙○○交給丁○○代為提出異議，惟丁○○並未提出異議，
    任令該支付命令確定，不知情之戊○○於該支付命令確定後，復向台灣雲林地方
    法院對乙○○所有之不動產聲明參與分配，而足生損害於乙○○。
二、案經乙○○訴由台灣南投地方法院檢察署檢察官偵查起訴。
    理    由
壹、有罪部分即丁○○部分：
一、訊據上訴人即被告丁○○固坦承其有簽寫上開乙○○之本票及借據（見本卷第三
    十四頁正面），及於其上偽捺乙○○之指紋，然矢口否認有偽造本票及借據之犯
    行，辯稱，其簽上開本票及借據時，有將情告知乙○○之女丙○○，本票及借據
    上之印文均係乙○○自己蓋的，並提出八十四年六月廿八日乙○○與張其來之土
    地買賣所有權移轉契約書原本，八十四年十月十九日台中區中小企業銀行金吉利
    貸款契約原本（借款人丙○○、擔保乙○○、丁○○）以證明各該契約書上之乙○○印文與本票印文相同，表示本票上印文是乙○○親自蓋的，並非其偽造云云
    。
二、第查，乙○○及丙○○均否認上開說詞，且本院將扣案本票及上開土地買賣所有
    權移轉契約書、貸款契約書，及乙○○當庭提出之印鑑所蓋用之印文，送請憲兵
    學校鑑定，據覆上開所有權移轉契約書、貸款契約書及乙○○之印鑑印文，與本
    票印文均不相同，有該校（八九）執正字第三二三五號函所附鑑定書附在本卷第
    五十二頁可按，且乙○○、丙○○均否認本票上之印文非乙○○所有，足見該本
    票上之印文，確係丁○○盜刻乙○○之印章蓋用其上。況如被告丁○○確有徵求
    乙○○同意親自在本票上及借據蓋印，丁○○又何必偽捺指紋於上。綜此，被告
    丁○○上開辯解，自係飾卸之詞，並無可採。至被告既非開設刻印商店亦無事證
    足認有刻印之專門技術，自堪認上開偽刻之印章係委由不知情之不詳姓名者所為
    。又被告丁○○確有右揭事實，亦據乙○○、丙○○迭指不移，而同案被告戊○○亦供述：本票及借據均係丁○○交付，當時即有乙○○之簽名及印文等語在卷
    ，另證人丙○○亦於偵查中證述：有叫丁○○聲請異議，但丁○○沒有異議等語
    ，而本票上之指紋經送鑑定，確與被告丁○○之印紋相同，此有法務部調查局八
    十七年七月二十四日鑑定通知書一紙附於偵查卷可證，另原審法院經向台灣省合
    作金庫調取丁○○之印鑑卡，連同其親簽之協議書及當庭所書之筆跡等併送鑑定
    ，認確與系爭本票及借據上之筆跡相同，亦有法務部調查局八十八年七月二十九
    日（八八）陸（二）八八０五三六九四號函一紙在卷足參，又被告丁○○於偵查
    中供承設定抵押權辦妥後，約八十四年交給借據及本票予戊○○等語，此外，復
    有偽造之借據原本、本票原本、台灣雲林地方法院支付命令、支付命令聲請狀、
    台灣雲林地方法院民事執行處通知、參與分配聲請狀等附卷佐證，被告上開辯稱
    ，顯係推捼之詞，委無足採。本件事證明確，被告犯行足堪認定。
三、核被告丁○○所為，均係犯刑法第二百零一條第一項、第二項、第二百十條、第
    二百十六條之罪，其行使偽造有價證券之低度行為，應為偽造有價證券之高度行
    為所吸收，不另論罪。又其偽造私文書之低度行為，應為行使偽造私文書之高度
    行為所吸收，不另論罪。偽造印章、署押、印文之行為，為偽造私文書、偽造有
    價證券之部份行為，亦均不另論罪。而被告利用不知情之不詳姓名者偽刻乙○○
    之印章，係屬間接正犯。再被告所犯之前開偽造有價證券罪及行使偽造文書罪間
    ，有方法、結果之牽連關係，應依刑法第五十五條後段規定，從一重之偽造有價
    證券罪處斷。
四、原審對被告丁○○予以論罪科刑，固非無見，惟查，偽造之本票沒收後，本票上
    之署押印文即無庸再行沒收，原審反此而行，核有違誤；又丁○○係利用不知情
    之不詳姓名者偽造乙○○之印章以行使偽造本票等犯行，原審亦疏未認定，亦未
    沒收該印章並有未當。上訴人丁○○上訴意旨，否認犯罪雖無理由，然原審判決
    既有未合，自應由本院予以撤銷改判。茲審酌被告犯罪所生之損害甚大，犯後又
    飾詞卸責，毫無悔意，且迄未賠償被害人之損失，故予科處如主文第二項所示之
    刑，偽造之本票一張應依刑法第二百零五條沒收，偽造之乙○○印章一枚，及借
    據之乙○○之署押，應依刑法第二百十九條沒收。
貳、無罪部分即戊○○部分：
一、公訴意旨略以：張其來於八十三年五月二日透過丁○○向戊○○、蔡水柃借得一
    千三百五十萬元，並以張其來所有之雲林縣斗六市○○○段三六三號及同段五一
    一之六一號二筆農地為戊○○及蔡水柃共同設定本金最高限額一千六百萬元之抵
    押權，嗣因張其來無力償還，於八十四年五月間欲將上開土地讓與戊○○、蔡水
    柃處分抵償，惟因上開二筆土地係農地，戊○○、丁○○因無自耕能力，於知悉
    乙○○係雲林縣斗六市人又係自耕農，丁○○乃要求其辦事員丙○○（乙○○之
    女）轉請乙○○受託登記為該二筆農地之所有人，於八十四年十月間，因張其來
    尚有七百萬元借款未償還戊○○，丁○○、戊○○竟基於共同犯意之聯絡，明知
    乙○○並未向戊○○、丁○○借款七百萬元，未經乙○○同意由丁○○以乙○○
    名義書立七百萬之借據一紙，於該借據上偽簽乙○○署押、偽蓋乙○○之印文，
    丁○○並在該借據上捺其指印，足生損害於乙○○，又未經乙○○之同意或授權
    ，自行填寫發票日八十四年十月六日，到期日八十五年一月五日，偽填面額七百
    萬元，並偽蓋乙○○之印文於發票人欄，票號ＴＳ０六八０七０之本票一紙，並
    由丁○○於該偽造本票上捺其指印，丁○○乃於其鹿谷鄉住處將上開偽造之借據
    交付於戊○○，據以辦理抵押權設定登記及將偽造之本票一紙交付於戊○○，戊○○乃於八十五年十一月間持上開本票向台灣雲林地方法院對乙○○聲請支付命
令，乙○○於收到該支付命令後，乃委由丙○○交給丁○○代為提出異議，惟丁○○並未提出異議，而任令該支付命令確定，戊○○於該支付命令確定後，竟向
    台灣雲林地方法院對乙○○所有之不動產聲明參與分配，嗣因乙○○所有之不動
    產遭台灣雲林地方法院拍賣而查知上情，認被告戊○○與被告丁○○共犯偽造有
    價證券等犯嫌。
二、訊據被告戊○○固坦承被告丁○○有交付伊系爭以乙○○名義簽發之七百萬元本
    票及借據，並以該本票向雲林地方法院聲請支令命令，並對乙○○所有之不動產
    聲明參與分配，惟否認有與丁○○共犯偽造有價證券等犯行，辯稱：丁○○交付
    上開借據、本票時，該借據、本票均填寫好了，張其來原欠伊七百萬元，因以為
    張其來之上開借款已由乙○○所承受，才向台灣雲林地方法院聲請支付命令及拍
    賣乙○○之不動產等語。
三、按犯罪事實應依證據認定之，無證據不得推定其犯罪事實，刑事訴訟法第一百五
    十四條定有明文，而認定犯罪事實所憑之證據，固不以直接證據為限，間接證據
    亦應包含在內，惟採用間接證據時，必其所成立之證據，在直接關係上，雖僅足
    以證明他項事實，而由此他項事實，本於推理之作用足以證明待證事實者，方為
    合法，若憑空之推想，並非間接證據，最高法院三十一上字六七號著有判例。本
    件公訴人認被告戊○○與被告丁○○共犯本件偽造有價證券等犯嫌，無非以告訴
    人之指述、證人詹瑞雪、張其來、蔡水吟之證詞，及借據原本、本票原本、土地
    登記簿謄本、協議書、台灣雲林地方法院支付命令、支付命令聲請狀、台灣雲林
    地方法院民事執行處通知、參與分配聲請狀等資為論據。
四、惟查：
（一）告訴人於偵、審中指述其受託登記為雲林縣斗六市○○○段三六三號及同段五
      一一之六一二筆農地之所有權人，惟其不知有借據及本票一事，並未向被告戊○○借款七百萬元一節，而查，告訴人之上開指訴，尚非得遽認被告戊○○確
      有與被告丁○○有何犯意聯絡，仍須調查其他證據以資認定。
（二）而證人詹瑞雪於偵查中證述：因我母親有自耕農身份，才過戶到我母親名下，
      有將支付命令交給丁○○，他說他與戊○○處理好了，但地現在被拍賣，只是
      還未拍定等語；證人蔡水枔於偵查中證述：八十三年間有透過丁○○借錢給張
      其來，將三百萬元交給丁○○等語，另證人張其來於偵查中證述：八十三年間
      有用土地設定抵押向戊○○借款一千三百萬元等語，惟綜觀上開三證人之供述
      ，尚難推認被告戊○○與被告丁○○有共犯公訴人所指之偽造有價證券之關連
      性，均不得據為不利於被告戊○○之證據，自不待言。
（三）至面額七百萬之系爭本票及借據，係丁○○交付予被告戊○○作為債權之擔保
      ，業據同案被告丁○○於偵審中供述在卷，而上開本票及借據上之指紋及筆跡
      經送鑑定，確與同案被告丁○○之指紋、筆跡相同已如前述，是被告戊○○辯
      稱被告丁○○交付予伊系爭本票及借據時，其上均已填載完成，應為真實，而
      證人張其來於偵查中亦證述有向被告戊○○等借款一千三百萬元，並以土地設
      定抵押等語，而其後張其來透過被告丁○○將上開二筆土地移轉予告訴人乙○○，又雲林縣斗六市○○○段三六三號及同段五一一之六一二筆農地於八十四
      年六月間移轉為告訴人乙○○所有，並於八十四年十一間由丁○○為代理人，
      設定債務人乙○○、債權人戊○○、擔保金額七百萬元之抵押權登記，並有雲
      林縣斗六地政事務所八十八年一月十四日八八斗地一字第一四號函所附之土地
      登記申請書、所有權移轉契約書及抵押權設定契約書等可證，且被告丁○○復
      交付七百萬元本票及借據予被告戊○○，則被告戊○○辯稱：伊信以為張其來
      所欠伊之七百萬元款項應已由告訴人乙○○承擔一節，尚未悖於常情，堪予採
      信，是以被告戊○○為確保其自認對乙○○享有之債權，而向雲林地方法院聲
      請支付命令及參與分配，雖有台灣雲林地方法院支付命令、支付命令聲請狀、
      台灣雲林地方法院民事執行處通知、參與分配聲請狀等件為證，惟尚不得執此
      遽謂被告戊○○有與被告丁○○共謀偽造有價證券等犯行。
（四）綜上，依公訴人所提之證據資料，均不足以認定被告戊○○確有參與偽造系爭
      本票及借據之犯行，此外復查無其他積極證據足以證明被告戊○○確有公訴人
      所指之偽造有價證券等之犯行，原審因為被告戊○○無罪之諭知，核無不合。
      上訴人即公訴人上訴意旨，復執陳詞，指摘原審判決此部分不當，永予撤銷，
      殊無理由，應予駁回。
據上論斷，應依刑事訴訟法第三百六十八條、第三百六十九條第一項前段、第三百六
十四條、第二百九十九條第一項前段，刑法第二百零一條第一項、第二百十六條、第
二百十條、第五十五條後段、第二百零五條、第二百十九條，罰金罰鍰提高標準條例
第一條前段，判決如主文。
本案經檢察官李澤民到庭執行職務。
中      華      民      國    八十九     年      十二     月    二十八  日
                                  臺灣高等法院臺中分院刑事第七庭
                                        審判長法  官  林  榮  龍
                                              法  官  謝  說  容
                                              法  官  黃  日  隆
右正本證明與原本無異。
如不服本判決應於收受送達後十日內向本院提出上訴書狀，其未述上訴之理由者並
得於提起上訴後十日內向本院補提理由書（均須按他造當事人之人數附繕本）。
                                              書記官  林  端  容
中      華      民      國     九十      年      一       月     二     日
                                                                        Ｉ


司法院資訊處製作；財團法人民間司法改革基金會備份。
